【裁判字號】    88,上重更(三),35
【裁判日期】    900823
【裁判案由】    擄人勒贖等
【裁判全文】
臺灣高等法院臺中分院刑事判決                八十八年度上重更(三)字第三五號
    上  訴  人
    即  被  告  乙○○
    選任辯護人  廖志堯
右上訴人因擄人勒贖等案件，不服臺灣臺中地方法院中華民國八十六年四月一日第一
審判決（民國八十五年度重訴字第二五六二號，起訴案號：臺灣臺中地方法院檢察署
民國八十四年度偵字第一三○○六、一四二五六、一四五四一、一七○五四號，八十
五年度偵字第三二九○、三六七二、九九五九、一三○九九、一三一○○號），提起
上訴，經判決後，由最高法院第三次發回更審，本院判決如左：
    主  文
原判決關於乙○○共同連續意圖勒贖而擄人及共同殺人與定執行刑部分均撤銷。
乙○○共同未經許可無故持有衝鋒槍，累犯，處有期徒刑參年，烏茲衝鋒槍貳把、霰
彈槍、德製九○手槍、美製九○手槍、中共製黑星手槍各壹把、霰彈玖拾伍發、九○
手槍制式子彈陸拾貳發均沒收；又共同殺人，累犯，處有期徒刑拾貳年。又共同意圖
勒贖而擄人，累犯，處無期徒刑，褫奪公權終身，九○手槍貳枝、霰彈槍壹支、點三
八左輪手槍壹把、彈匣參個、子彈貳拾伍發、三七五轉輪手槍子彈肆發、七點六二Ｍ
Ｍ制式子彈壹發均沒收。應執行無期徒刑，褫奪公權終身，烏茲衝鋒槍貳把、霰彈槍
、德製九○手槍、美製九○手槍、中共製黑星手槍、點三八左輪手槍各壹把、霰彈玖
拾伍發、九○手槍子彈陸拾貳發、九○手槍貳枝、霰彈槍壹支、點三八左輪手槍壹把
、彈匣參個、子彈貳拾伍發、三七五轉輪手槍子彈肆發、七點六二ＭＭ制式子彈壹發
均沒收。
    事  實
一、乙○○素行不良，曾犯妨害風化、殺人未遂、違反槍砲彈藥刀械管制條例等罪，
    其中於民國（下同）七十八年間所犯殺人未遂及違反槍砲彈藥刀械管制條例等罪
    ，經本院判處應執行有期徒刑六年六月確定，嗣經本院裁定減刑為有期徒刑三年
    三月確定，八十年十一月九日假釋出獄，並於八十一年八月十日假釋期滿執行完
    畢，仍不知悔改。
二、又因詹龍欄曾託許金德仲介購買軍火，許金德遲不交貨，詹龍欄乃令乙○○等人
    伺機強押帶回許金德以查究竟，乙○○與詹龍欄、張錫明、郭文勝、李政洲、王
    禎耀及吳慶男（已死亡）等人即基於共同妨害自由之犯意聯絡，先由張錫明、李
    政洲至許金德住處臺南縣新營市○○里○○路三十二號附近觀察探路，待掌握許
    金德行蹤後，由不知情之王正男駕駛自用小客車搭載王禎耀、乙○○、郭文勝、
    吳慶男等人，分持後開可供軍用，且係彼等共同意圖供犯罪之用，均屬於槍砲彈
    藥刀械管制條例所列管，具有殺傷力之槍枝及子彈，於八十四年三月二十七日下
    午由郭文勝帶路至新營市○○街四十一號處，發現許金德乘坐其司機吳輝明所駕
    駛之ＴＩ─五八八九號自用小客車，當日下午十四時四十五分許，在臺南縣新營
    市○○路○○路口即將許金德之車攔截，分由吳慶男持九○手槍及烏茲衝鋒槍，
    乙○○持黑星手槍，郭文勝持霰彈槍、王禎耀持九○手槍（其中黑星手槍子彈至
    少九顆，九○手槍子彈至少十二顆，其餘子彈之數量不明）欲強押許金德上車，
    而吳慶男與郭文勝則坐上吳輝明所駕駛之上開小客車，用手銬銬住吳輝明。又因
    許金德反抗，乙○○乃以槍柄敲擊許金德後腦袋，惟許金德仍繼續反抗，遂由王
    禎耀朝許金德左腳旁射擊一槍，擊中左小腿，以資警告，再由乙○○由左後車門
    強拉許金德上車，拉扯中乙○○之槍走火擊中坐於駕駛座上之王正男（傷害部分
    未據告訴），許金德見狀欲奪門而出，此時坐於右前座之王禎耀與站於左後車門
    外之乙○○憤而竟另行起意，共同基於殺人之犯意聯絡，由王禎耀轉身舉槍向許
    金德射擊三槍，乙○○亦自車外向許金德射擊一槍，乙○○並順勢將許金德推落
    車外躺於馬路上，許金德因此身重五槍，但因形成七處入口六處出口，其中二處
    入口係重入槍傷入口，故應為身中「五」槍，其中一槍貫穿過小腿，另四槍則打
    在上半身，其中一槍由左手臂貫入，由前臂內側貫出，再由左腋窩再貫入，此槍
    傷傷口貫穿皮膚及軟組織、斷裂第三左肋骨、刺穿左上肺葉、心包囊、左心室、
    橫膈後部以及右腎臟。並從右腎處取出一顆變形、金色殼、大口徑尺寸彈頭。一
    槍由左手臂前側貫入，而由前臂之水平內側離去，在左下胸壁內側距離肩膀五十
    二公分離中線靠左十三點五公分處有一處再入槍傷入口，穿入劍突之左側、侵入
    右肝葉、小網膜、胰臟、一段小腸、胸骨左側以及從背部中線離去。一槍由左前
    臂後側貫入，並往上左手臂內側穿出。左胸外側距離頭頂四十七公分、離中線靠
    十四公分有一處非典型槍傷入口，此傷口穿入第八左肋間、橫膈、左肝葉、胃、
    一段大腸、左腎而從背部軟組織離去。使被害人許金德因頭部鈍傷合併多處槍傷
    ，失血過多而當場死亡。乙○○與王禎耀則將王正男送醫，吳慶男及郭文勝則將
    吳輝明押回其等藏匿處。嗣於八十四年五月廿二日、王禎耀在高速公路上經與警
    方發生槍戰後落網（王禎耀當時擊發九○手槍子彈五發），為警起獲殺害許金德
    之美製九○手槍一把、子彈三顆及中共製黑星手槍一把、子彈七顆。
三、乙○○復與詹龍欄、張錫明、郭文勝、李政洲共同意圖為自己不法所有，謀議綁
    架擔任南投縣泰雅度假村執行董事之丙○○勒贖錢財。並於八十四年六月間由乙
    ○○觀察且監視丙○○十餘日後，遂於八十四年六月二十八日下午十八時許，由
    郭文勝駕車載乙○○在前，詹龍欄駕車搭載張錫明在後，分持後開均屬於槍砲彈
    藥刀械管制條例所列管，均具有殺傷力之槍枝及子彈，在南投縣國姓鄉○○○○
    村○○○村道路，以前後包夾方式，攔下丙○○所駕駛之ＯＢ─七七八八號賓士
    牌自用小客車，由乙○○持點三八左輪手槍敲打該車玻璃同時喝令丙○○及搭乘
    該車之助理甲○○下車，郭文勝持二把九○手槍，張錫明持霰彈槍在旁監控，並
    將丙○○押往詹龍欄所駕駛之車，並將丙○○所攜帶之公事包搶走，劫取其內之
    財物（內有新臺幣二十萬元、運通卡、大來金卡各一張、000－000000
    號行動電話一支及印鑑章二枚等物），甲○○則乘坐乙○○所駕駛之ＯＢ─七七
    八八號車，郭文勝則駕另一車在前帶路，至臺中縣太平市頭汴坑山區後再轉至同
    縣新社鄉中興嶺附近山區與李政洲會合，再將ＯＢ─七七八八號車棄置該處，並
    以丙○○之行動電話打回丙○○住處，要其家人籌款新臺幣（下同）二億元贖人
    ，其後詹龍欄五人將丙○○、甲○○以膠帶蒙眼銬上手銬押至上開太平市頭汴坑
    山區藏匿，藏匿期間每更換藏匿地點，則先以安眠藥餵食丙○○、甲○○，使其
    等昏睡後再更換藏匿地點。八十四年六月二十九日，並基於擄人勒贖犯意命不能
    抗拒之丙○○取下金項鍊、金戒指、勞力士手表各一只交出。八十四年七月三日
    、八十四年七月十三日並強令丙○○書寫求救信函，囑託丙○○之兄陳孟森（即
    前臺中縣沙鹿鎮鎮長）籌措贖款交付，其後商議並將贖款降為五千萬元。八十四
    年七月十六日因見丙○○之家人未付款，乃釋放丙○○囑其回家籌措贖款，雙方
    並約定以呼叫器顯示號碼為交款信號，然仍扣留甲○○為人質，丙○○因擔心甲
    ○○安全，於八十四年七月二十四日下午七時許，攜帶二百萬元至龍井鄉○○村
    ○○路七九號乙○○家中，將二百萬元交予乙○○之父母張春印、張林花仔收受
    。八十四年八月十日下午二時許，經警在嘉義縣大埔鄉曾文水庫集水區之山區工
    寮救出甲○○並查獲乙○○，扣得乙○○與詹龍欄、張錫明、郭文勝等人所有之
    前開霰彈槍（編號一，槍號為0000000號）、德製九○手槍（編號二，槍
    號為一○○九二七號）、美製九○手槍（編號三，槍號已磨滅無法辨認）、仿製
    之○點三八吋口徑改造槍（編號四，無槍號，警方所製作之違反社會秩序維護法
    案件現場紀錄記載為制式三五七轉輪手槍）各一把、彈匣三個、霰彈九十六發（
    鑑驗已拆卸一發，剩九十五發）、九○手槍子彈六十四發（經鑑驗時試射二發，
    剩六十二發）、○．三八手槍子彈二十九發（經鑑驗時已試射四發，剩二十五發
    ）、口徑○點三五七吋制式子彈四顆、口徑七．六二ＭＭ制式子彈一發，及十字
    弓一把、藍波刀二把，並起出丙○○被劫勞力士金錶一只，另於八十四年八月十
    一日一時在臺中縣龍井鄉○○村○○路七十九號乙○○母親住處起出未被用罄之
    贖款一百萬元，並於當日由被害人之兄陳孟森具領，發還被害人丙○○。另由吳
    慶男處起獲烏茲衝鋒槍一支，另一把烏茲衝鋒槍則未查獲，去向不明。
四、案經臺中縣警察局移送及南投縣警察局埔里分局報請臺灣南投地方法院檢察署呈
    請臺灣高等法院臺中分院檢察署核定移轉臺灣臺中地方法院檢察署、臺北市政府
    警察局萬華分局報請臺灣臺北地方法院檢察署呈請臺灣高等法院檢察署核定移轉
    臺灣臺中地方法院檢察署檢察官偵查起訴。
    理  由
一、訊據上訴人即被告乙○○（以下稱被告）對於右開時地與詹龍欄、張錫明、郭文
    勝、李政洲、王禎耀及吳慶男因上開原因，攜帶前開槍械將許金德以上開方法強
    押上車，及於前開時地，以前揭之方法將丙○○及甲○○押上車，並向丙○○之
    家人索款二億元等事實，並不諱言，但否認有殺死許金德及向丙○○之家人勒贖
    之犯行，辯稱：係要許金德上車後，伊要關車門時，許金德要搶伊之手槍，伊之
    手槍始走火打到王正男，當時係王禎耀誤以為許金德已搶到伊手上之槍並打王正
    男，才開槍，伊並未對許金德開一槍，伊於警訊時係因警察說許金德身上的彈痕
    有伊持有之黑星手槍彈痕，伊始承認有向許金德開槍，當時伊並無殺許金德之意
    思；而本件將丙○○、甲○○押走，並不是要擄人勒贖，是因詹龍欄的朋友綽號
    「阿茂」之人與丙○○有土地糾紛，委託詹龍欄幫忙解決，不是要擄丙○○用以
    勒贖云云。
二、經查（一）被告上開妨害許金德及吳輝明自由及殺死許金德部分犯行，已據被告
    於警訊中坦承不諱，而被害人許金德業經遭殺害死亡，其係中五槍（臺灣高等法
    院檢察署法醫中心鑑定書記載為「四槍」，應係誤載），但因形成七處入口六處
    出口，其中二處入口係重入槍傷入口，故應為身中五槍，其中一槍貫穿過小腿，
    另四槍則打在上半身，其中一槍由左手臂貫入，由前臂內側貫出，再由左腋窩再
    貫入，此槍傷傷口貫穿皮膚及軟組織、斷裂第三左肋骨、刺穿左上肺葉、心包囊
    、左心室、橫膈後部以及右腎臟。並從右腎處取出一顆變形、金色殼、大口徑尺
    寸彈頭。一槍由左手臂前側貫入，而由前臂之水平內側離去，在左下胸壁內側距
    離肩膀五十二公分離中線靠左十三點五公分處有一處再入槍傷入口，穿入劍突之
    左側、侵入右肝葉、小網膜、胰臟、一段小腸、胸骨左側以及從背部中線離去。
    一槍由左前臂後側貫入，並往上左手臂內側穿出。左胸外側距離頭頂四十七公分
    、離中線靠十四公分有一處非典型槍傷入口，此傷口穿入第八左肋間、橫膈、左
    肝葉、胃、一段大腸、左腎而從背部軟組織離去。使被害人許金德因頭部鈍傷合
    併多處槍傷，失血過多而當場死亡，亦經臺灣臺南地方法院檢察署檢察官督同法
    醫師相驗無訛，製有驗斷書，勘驗筆錄、相驗屍體証明書各二份及現場相片數十
    幀附卷，並經臺灣高等法院檢察署法醫中心鑑定屬實，亦有該中心八十四年七月
    十日（八四）高檢醫鑑字第二二九號鑑定書一份等在卷可憑。（二）雖被告於本
    院審理時翻異前詞，而為前開之辯解，但查被告於八十四年八月十四日警訊時已
    明白供承於當時有與王禎耀拿九○及黑星手槍向許金德開槍（見八十四年度偵字
    第一三○○六號偵查卷第一一一頁），且於其後檢察官複訊時，被告亦供稱該次
    於警訊時所作之筆錄實在，有訊問筆錄在卷可憑（見同上卷第一一五頁）。又王
    禎耀於當時僅對許金德開三槍，亦經王禎耀於臺灣臺南地方法院訊問時供述在卷
    （本院上重訴字第一三號卷第一八○頁、本院卷第二宗第七十二頁），而事實上
    許金德於死亡後身上中有五槍，且被告係於案發多時後之八十四年八月十四日警
    訊時始自承有對許金德開槍，以當時被告已明知許金德因中槍死亡之情形下，當
    知如承認有對許金德開槍，其有負殺人刑責之可能，故被告衡情應不可能在無向
    許金德開槍之情形下，任意自承向許金德開槍之理。被告如確信自己未開槍，則
    斷不可能因誘導詢問而違反於主觀上確性之真實，為不利於自己的陳述，故被告
    上開辯解，應不足取。（三）許金德遭槍擊死亡，據王禎耀供稱：其於許金德因
    拒絕上車，故於車外曾對許金德小腿旁射擊一槍，後因在車上許金德與被告搶被
    告之黑星手槍時，槍枝走火誤射王正男，引起王禎耀不滿，故對許金德胸部開三
    槍，此依（）年度相字第四七一號相驗報告之記錄：許金德屍體左手臂外側離
    肩膀十一‧五公分處、左手臂前側距離肩膀二十一公分處、左前臂後側距離肩膀
    三十四‧五公分處各有一由由左至右之槍傷入口（一、二、三號槍傷入口），左
    胸外側距離頭頂四十七公分、離中線靠左十四公分有一處『非典型槍傷入口』（
    四號槍傷入口），左小腿前內側距離腳底三十二公分，有一處槍傷入口（五號槍
    傷入口），許金德身上共遭開五槍。其中，五號槍傷係王禎耀於許金德拒不上車
    時所擊發，其彈道方向為右至左、前到後、朝上；一、二、三號槍傷皆為王禎耀
    因不滿許金德搶槍，復拒不上車，而於自小客車內之右前座轉身朝後座之許金德
    所開的三槍，由該一、二、三槍之彈道方向幾乎為平行線，可推知該三槍確為同
    一人、由同一方位所擊發，又於一號槍傷之彈道終端，即右腎周圍找到一顆大口
    徑彈頭，經鑑驗該彈頭確為由王禎耀所持有之九○手槍所擊發之制式九○手槍子
    彈，而死者左小腿內側之五號槍傷也與王禎耀及被告等人之陳述相符，則王禎耀
    關於此部分之自白應屬可信。又依鑑定書之記載，『四號槍傷之非典型槍傷入口
    』傷口為橢圓形０‧６公分，周圍有垂直朝上的偏離心乾掉擦傷四公分。傷口周
    圍無碳粉及點狀火藥。此傷口穿入第八左肋間、橫膈、左肝葉、胃、一段大腸、
    左腎而從背部軟組織離去。此槍傷出口位於距離頭頂五十五‧五公分，離中線靠
    左三‧五公分。射擊方向為左到右、前至後、朝下。此槍傷彈道方向雖亦記載為
    左到右、前至後、朝下，但與一、二、三號槍傷彈道方向相較之下，則顯然係來
    自不同方位之子彈所射擊，前三者應係王禎耀從自小客車右前座轉身向許金德所
    射擊，而四號槍傷則應係被告站立於車身左後方向乘坐於後座之許金德所擊發。
    且被告於警訊筆錄時自承有對許金德開槍，已如上述，依上開情節推斷，應認當
    時王禎耀對許金德開三槍，被告乙○○向許金德開一槍，較合於事後許金德身上
    之槍傷情形。（四）被告雖辯稱當時未向許金德開槍，證人王禎耀於上開臺灣臺
    南地方法院訊問時亦證稱被告當時未開槍等語，但此一證述，既與客觀之事實不
    符，自難採信。而王正男於本件原審時對當時之情形證稱：沒有看到許金德反抗
    ，乙○○乃以槍柄打許金德頭部等語，並於原審訊及何人開槍時，稱：王禎耀有
    開槍云云，並未稱被告未開槍；另於訊及「是否被告槍打中你」時，稱：「不知
    道是何人開槍打中我，亦不清楚乙○○開幾槍」（見原審卷第二十三頁），上開
    證詞核與王正男於八十四年四月十日警訊時供述之情節大致相符，故依王正男上
    開所證，應認當時在場之王正男對於被告與王禎耀開槍射擊許金德之情形，並未
    看清楚，其所證亦不足以為被告有利之認定依據。（五）又一般人對於以手槍對
    人體之要害射擊，將有致被害人死亡之預見。依被告於警訊中所供：「：：：王
    禎耀則由右前座朝轉向許金德開了三、四槍，當時因很混亂，情急之下我不知開
    幾槍，也不知道有無打中許金德：：：」等語，以及上開情節研判，應認本件係
    被告於上開時地因許金德搶槍，復拒不上車，而與王禎耀共同臨時另行起意殺死
    許金德至為明確。又被告與上開等人在架走許金德之時，因許金德反抗，被告與
    王禎耀一時氣憤，竟超出原有犯意，而共同舉槍射殺許金德，此殺人部分自應由
    被告與王禎耀共同負之。被告此部分所辯既乏事證可據，亦應係事後卸責之詞，
    要不足採。
三、查被告等架擄許金德之目的，被告自警訊時即稱：係詹龍欄曾委請許金德購買軍
    火一批，並已交付價金，而許金德遲不交貨，且對詹龍欄等人之一再叩機，均置
    不理，遂引起詹龍欄之不滿，乃囑咐被告等前往架擄許金德上山，欲了解情形，
    並非意在勒贖等語。此參以證人王正男於警訊供稱：「坐在我駕駛座旁那位男子
    （指王禎耀）就先開口對著坐在後座的那位朋友（指許金德）說：連絡你也不回
    消息，也不出面談，是不是打算要吞下去？結果對方那位朋友（指許金德）就回
    答說：這件事還沒有處理好，還沒有結果」（見相驗卷第二七頁反面）；又於八
    十四年六月五日警訊中稱：王禎耀對許金德說打你呼叫器不回扣，你是要拗去（
    吞掉）是不是等語，另於本院亦為相同之供述（見本院更(一)卷七十二頁反面）。
    而同案被告王禎耀並迭次供稱：「詹龍欄曾託許金德買槍，錢付了，沒有結果，
    詹龍欄叫我們押他去解決」等語，而許金德當時名列十大槍擊要犯之首，若非其
    與詹龍欄間有軍火買賣糾紛，縱使其有仲介土地獲利甚豐，衡情被告等亦無選擇
    許金德為勒贖對象之理，是被告所辯是要架擄其前去與詹龍欄處理軍火買賣之事
    ，並非意欲擄人勒贖云云，實堪採信。另被害人吳輝明其後遭焚殺部分，被告自
    始即堅決否認與其有關，且觀諸被告等人當時前往找許金德時，並非即有殺人之
    意，而係因上開臨時發生許金德搶槍，復拒不上車事，而致槍殺許金德，故尚難
    認吳輝明之遭焚殺，與被告本件起訴之事實有關，而非本院所得審究，亦附此敘
    明。
四、如事實欄三，被告架擄丙○○、甲○○勒贖部分犯行，業據被告於警訊、偵查中
    坦承不諱，且被告對此部分犯行，於原審時除改稱係詹龍欄提議的外，亦坦承係
    要架擄丙○○勒贖（見原審卷第一百四十一頁以下）。又被告此部分之自白核與
    被害人丙○○、甲○○指證之情節相符，且有如事實欄所載之槍彈、刀械扣案，
    並有被害人丙○○被劫勞力士金錶一只及贖款中之一百萬元發還被害人之贓物領
    據二紙附卷可稽，而於查獲地點之茶壺上所採指紋及恐嚇勒贖信八份上所採集之
    指紋，經囑託內政部警政署刑事警察局鑑定結果，認分別與同案被告詹龍欄及被
    告之指紋相同，此亦分別有內政部警政署刑事警察局八十四年八月二十九日局紋
    字第三二六號、八十四年七月十八日局紋字第二七三號鑑定書共二份在卷為證。
    又本件扣案之霰彈槍（編號一，槍號為0000000號）、德製九○手槍（編
    號二，槍號為一○○九二七號）、美製九○手槍（編號三，槍號已磨滅無法辨認
    ）、仿製之○點三八吋口徑改造槍（編號四，無槍號，警方所製作之違反社會秩
    序維護法案件現場紀錄錯誤記載為制式三五七轉輪手槍）各一把、霰彈九十六發
    （嗣經囑託鑑驗，業已拆卸一發，僅餘彈殼）、九○手槍制式子彈六十四發（嗣
    經囑託鑑驗，業已試射二發，僅餘彈殼）、制式三五七轉輪手槍子彈四發、點三
    八手槍制式子彈二十九發（經鑑驗試射四發，僅餘彈殼）、口徑七點六二ＭＭ制
    式子彈一發、美製制式九○手槍及中共製制式黑星手槍各一把、經囑託內政部警
    政署刑事警察局鑑定結果，認均具有殺傷力，且均屬槍砲彈藥刀械管制條例所列
    管之槍砲彈藥，此有該局八十四年八月十七日刑鑑字第七五二九七號、八十四年
    八月二十五日刑鑑字第七六八○二號、八十五年一月十二日刑鑑字第六二六號鑑
    驗通知書共三份在卷可稽。另扣案吳慶男所持有之烏茲衝鋒槍（含彈匣一個）係
    由臺灣臺南地方法院檢察署函移臺灣臺中地方法院檢察署保管，有該函及扣押物
    品清單可稽（見八十五年度偵字第三六七二號卷第五十頁至第五十四頁）。且該
    烏茲衝鋒槍經本院當庭提示被告辨認結果，被告供稱吳慶男手中有二枝烏茲衝鋒
    槍，該槍即係其與吳慶男共同持以強押許金德所使用之槍枝（見本院九十年八月
    七日審判筆錄），此亦足以證明被告等確係持有二把烏茲衝鋒槍。又前開王禎耀
    經警查獲，扣得之美製制式九○手槍之試射彈頭、彈殼，經囑託內政部警政署刑
    事警察局鑑定比對結果，認與被害人許金德遭槍殺之彈頭、彈殼紋痕特徵相吻合
    ，認係同一槍枝擊發等情，此亦有該局八十四年六月二十九日 (八四）刑鑑字第
    四五○八七號函一份附卷可按。而被告於八十四年八月十日十四時許在嘉義縣大
    埔鄉深山工寮內所查獲之槍械、刀械，為被告與詹龍欄、張錫明、郭文勝等人所
    共有，亦經被告於警訊時供承在卷。
五、至被告辯稱：將丙○○、甲○○押走，並不是要擄人勒贖，是因詹龍欄的朋友綽
    號「阿茂」之人與丙○○有土地糾紛，委託詹龍欄幫忙解決，不是要擄丙○○用
    以勒贖一節，被害人丙○○雖稱有綽號「阿茂」之人叫「蔡世卯」，但另稱：伊
    與蔡世卯之間並無土地糾紛，他只是住在泰雅渡假村附近而已等語。再參諸被告
    於本院審理時，於本院訊及被告委託詹龍欄解決之土地糾紛是什麼時，被告稱：
    伊也不太清楚，可能是泰雅渡假村開發後沒將紅利給他；又於本院訊及紅利是多
    少時，稱：一億或二億元云云，所辯均屬模糊不清之詞並不能具體的舉出係為何
    人與丙○○有何糾紛。且被害人丙○○亦否認有此事實，而被告又無法提出證據
    ，以資證明。且若本件被告等人擄走丙○○、甲○○二人確有上開原因，則公訴
    人以唯一死刑之擄人勒贖罪起訴，被告應無自偵查及原審時仍自承係要擄走丙○
    ○以勒贖，而不據實提出辯解之理。況於本院訊及被告何以之前均未提到綽號「
    阿茂」之人與丙○○之間有債務糾紛時，被告稱：「詹龍欄交待我們去抓丙○○
    時，不能講到「阿茂」，不要讓丙○○懷疑跟「阿茂」有關係，所以案發後，我
    才沒有將這件事供出」等語。依被告此一供述，亦可知被告等人當時擄走丙○○
    時確未向丙○○表示係要代「阿茂」出面解決債務糾紛，而將丙○○押走。如此
    ，被告等人向丙○○及其家人要求二億元，自不可能係強要丙○○解決債務，是
    被告此部分所辯押走丙○○不是要勒贖，自乏依據。至被告指當時擄走丙○○之
    前，前往監視丙○○之人為戊○○一節，經本院訊之戊○○結果，戊○○否認有
    參與擄走丙○○，並證稱：不認識丙○○，也未前往監視丙○○等語。且縱如被
    告所指係戊○○前往監視丙○○屬實，亦僅能認為共犯尚有戊○○，並不足以資
    為被告有利之認定，是被告此部分所辯亦乏事證可資證明，亦應認係被告事後翻
    異之詞，而難採信。本件事證已臻明確，被告於本院審理時請求傳訊被害人甲○
    ○，經本院傳訊均未能到庭，且依上開事證，亦核無再傳訊甲○○之必要，被告
    此部份之犯行洵堪予認定。
六、又組織犯罪條例所稱犯罪組織，係指三人以上，有內部管理結構，以犯罪為宗旨
    或以其成員從事犯罪活動，具有集團性、常習性、脅迫性或暴力性之組織而言，
    該條例第二條定有明文。本件被告與詹龍欄、吳慶男、郭文勝、王禎耀、李政洲
    等人雖有本件上開共同犯罪之事實，但訊之被告否認其等係以犯罪為宗旨，及有
    內部管理結構，且被告於查獲之初在警訊中亦陳稱：伊認識詹龍欄係吳慶男要伊
    找處所讓其藏匿，伊將吳慶男帶往王正男處，由王正男安排住處，供吳慶男藏匿
    約一星期後，吳慶男與詹龍欄聯絡上，伊才認識詹龍欄，而吳慶男再帶伊至詹龍
    欄處才又認識郭文勝、張錫明、李政洲，之後伊便藏匿在該處等語，足認被告與
    詹龍欄等人在一起，係為逃亡，而藏匿於詹龍欄處。是依本件之證據，尚不足以
    證明被告與上開諸人合於組織犯罪條例第二條之要件，是尚難認被告與詹龍欄、
    吳慶男、郭文勝、王禎耀、李政洲等人有組成犯罪集團之事實，併此敘明。
七、又槍砲彈藥刀械管制條例於八十五年九月二十五日及八十六年十一月二十四日分
    別修正，而本件被告所犯未經許可持有槍、彈部分，均係在上開條例前揭二次修
    正前所犯，而上開二次修正前槍砲彈藥刀械管制條例第七條第四項、第十一條第
    三項之未經許可持有槍枝罪、未經許可持有彈藥罪，其刑度較修正後之第七條第
    四項、第十二條第四項之罪輕，依刑法第二條第一項但書規定，自應適用最有利
    於行為人之修正前法律。而衝鋒槍、霰彈槍均屬修正前槍砲彈藥刀械管制條例第
    四條第一款所稱之槍砲，是核被告所為，關於強押許金德部分，係犯刑法第三百
    零二條第一項之剝奪人行動自由罪，公訴人認係犯懲治盜匪條例第二條第一項第
    九款之擄人勒贖罪，尚有未洽，起訴法條應予變更。而被告為強押許金德而與上
    開之人共同持有上開槍、彈，自係意圖犯罪而持有，其等未經許可持有衝鋒槍等
    部分，係犯修正前槍砲彈藥刀械管制條例第七條第四項之罪，而意圖供犯罪之用
    非法持有彈藥部分，因該等制式槍枝之彈藥，具有殺傷力當然可供軍用，故被告
    非法持有子彈部分，同時構成犯刑法第一百八十七條之罪。又修正前槍砲彈藥刀
    械管制條例第十一條第三項未經許可無故持有彈藥者，處三年以下有期徒刑；而
    刑法第一百八十七條加重危險罪，係處五年以下有期徒刑。上開二罪之規定為法
    規競合特別關係，應依特別法處斷，雖槍砲彈藥刀械管制條例為刑事特別法，但
    就法規之構成要件言，刑法第一百八十七條方為法規競合特別關係中之特別規定
    ，而優先於一般規定適用之，故應依刑法第一百八十七條之罪處斷。又被告此部
    分所犯持有衝鋒槍等部分，與非法持有子彈部分，係以一行為觸犯數罪名，為想
    像競合，應從一重論以修正前槍砲彈藥刀械管制條例第七條第四項之罪，而被告
    此部分犯行與上開所犯妨害許金德自由部分，則有方法結果之牽連關係，亦應從
    一重論以修正前槍砲彈藥刀械管制條例第七條第四項之罪。又被告與詹龍欄、張
    錫明、郭文勝、李政洲、王禎耀及吳慶男等人就持有槍、彈與妨害許金德自由部
    分犯行，互有犯意之聯絡及行為之分擔，均為共同正犯。又被告殺害許金德部分
    ，係臨時另行起意，此部分係另犯刑法第二百七十一條第一項之殺人罪，而被告
    此部分殺人罪與王禎耀間互有犯意聯絡及行為分擔，為共同正犯。另被告所為關
    於綁架丙○○、甲○○及劫取其身上財物部分，意圖勒贖而擄人，係犯懲治盜匪
    條例第二條第一項第九款之擄人勒贖罪，被告與共同被告詹龍欄、張錫明、郭文
    勝、李政洲間就前揭擄走被害人丙○○、甲○○勒贖、強盜財物，未經許可無故
    持有槍砲、彈藥之犯行，分別有犯意之聯絡，行為之分擔，均為共同正犯。被告
    同時對丙○○、甲○○二人為擄人勒贖，係一行為觸犯數罪名之想像競合犯。至
    被告於擄獲丙○○後，自其身上拿取之財物，因被告係已將丙○○、甲○○等人
    擄獲置於實力支配之下，而拿取丙○○之財物，為其取擄財物之部分行為，不另
    論以懲治盜罪條例五條第一項第一款之罪。而被告所犯上開三罪犯意各別，行為
    互殊，應予分論併罰。又被告前所犯未經許可無故持有槍砲、彈藥及妨害自由部
    分犯罪，起訴法條雖未論及，惟起訴事實既已記載明確，且所犯未經許可無故持
    有槍砲、彈藥與起訴之懲治盜匪條例第二條第一項第九款之部分犯罪為牽連犯，
    屬裁判上一罪關係，自為本院審理論究範圍，併予敘明。又被告於七十八年間曾
    犯殺人未遂及槍砲彈藥刀械管制條例之罪，經本院判處應執行有期徒刑六年六月
    確定，嗣經本院裁定減刑為有期徒刑三年三月，八十年十一月九日假釋出獄，並
    於八十一年八月十日假釋期滿執行完畢，被告乙○○未逾五年再犯本案之罪，為
    累犯，因所犯本案擄人勒贖罪為唯一死刑之罪，不得加重，所犯殺人罪，其本刑
    為死刑，無期徒刑部分亦不得加重外，有期徒刑部分，則加重其刑。又。按懲治
    盜匪條例於四十六年六月五日修正公布刪除第十條施行期間一年及第八條依特種
    刑事案件訴訟絛例審理之規定，其原第九條改為第八條、第十一條改為第九條。
    修正前本條例全部內容，既曾經立法院民刑商法委員會審查，認尚有繼續沿用之
    必要，始改採為新法之全部條文，並重新調整條次，形式上雖是「修正」，實質
    上係明白確認本條例已從臨時性舊法，改制為常態性之刑事特別法，等同於制定
    新法。因此，本條例重新立法之合法性，應不因修正前曾施行期滿始以命令展期
    而有影響，附此敘明。另本件被告雖於警訊時供承與詹龍欄、張錫明、郭文勝等
    人共有於為警查獲時扣得之十字弓一把、藍波刀二把，且十字弓、藍波刀係經內
    政部警政署於八十一年八月十日公告禁止持有製造，然本件被告所犯上開之罪並
    未使用十字弓或藍波刀，且公訴人又未對被告持有刀械部分起訴，本院自不得對
    被告持有刀械部分予以審究，併予敘明。
八、原審對被告予以論罪科刑，固非無見，惟（一）被告於八十四年六月二十八日下
    午八時許，與共同被告詹龍欄、張錫明、郭文勝、李政洲在南投縣國姓鄉○○○
    ○村○○○村道路上意圖勒贖而擄丙○○時，同時擄走丙○○之助理甲○○，係
    一行為而觸犯二個擄人勒贖罪，為裁判上之一罪，原審就該部分未加論斷，顯有
    未洽。（二）依內政部警政署刑事警察局八十四年八月十七日刑鑑字第七五二九
    七號鑑驗通知書所載：送鑑手槍參枝（編號依序為２－４），編號２為德國ＨＫ
    製造口徑９ＭＭ半自動手槍、編號３為美國ＷＡＬＴＨＥＲ製造，可及發口徑○
    ‧三八吋或９ＭＭ（ＳＨＯＲＴ）子彈、編號４為仿美國ＳＭＩＴＨ＆ＷＥＳＳ
    ＯＮ口徑○‧三八吋輪轉手槍製造之仿製槍。故違反社維法案件現場記錄中記載
    之制式三五七手槍，經刑鑑字第七五二九七號鑑證，實為仿美國ＳＭＩＴＨ＆Ｗ
    ＥＳＳＯＮ口徑○‧三八吋輪轉手槍製造之仿製槍。且被告於本院供稱：「（在
    工寮查到的還有制式三五七輪轉手槍？）沒有，應是點三八左輪手槍。」「（點
    三八手槍是否由你押丙○○所用？）是」。足見此為上開現場記錄表將零點三八
    手槍記載為制式三五七手槍之誤，原判決認係制式三五七手槍，尚有未洽。（三
    ）關於被告無故持有槍、彈犯罪部分，原審適用修正前槍砲彈藥刀械管制條例第
    七條第四項、第十二條第三項論斷，然修正前之槍砲彈藥刀械管制條例第十二條
    第三項係規定：「未經許可無故持有或意圖販賣而陳列刀械者，處六月以下有期
    徒刑、拘役或三千元以下罰金。」上開規定與本案被告之非法持有手槍罪無關，
    原判決引用該條項之規定，尚有誤會。且被告無故持有槍、彈犯罪部分，其法定
    刑亦較修正前公布施行同年月二十六日生效該條例上開條項之刑度輕重不同，修
    正前槍彈藥刀械管制條例第七條第四項、第十一條第三項比較輕重結果，較修
    正後之第七條第四項、第十二條第四項為輕，依刑法第二條第一項但書之規定，
    行為後法律有變更者，但裁判前之法律有利於行為人者，適用最有利行為人之修
    正前法律，上開新、舊條例關於被告無故持有槍、彈犯罪部分，舊法第七條第四
    項、第十一條第三項與新法第七條第四項、第十二條第四項互相比較，修正前槍
    彈藥刀械管制條例有利於被告，依刑法第二條第一項但書之規定，仍適用修正
    前條例論擬。原審判決後，槍彈藥刀械管制條例既已修正公布施行，此項因修
    法而發生適用法律之問題，雖原審未及比較適用，依上開說明，原審依修正前槍
    彈藥刀械管制條例論科，未及說明，仍有未合。（四）被告意圖供犯罪之用而
    持有軍用子彈部分，何以適用刑法第一百八十七條論罪，而不適用修正前槍砲彈
    藥刀械管制條例相關規定論罪，原判決未於理由內說明其依據，仍嫌理由欠備。
    （五）被告與共同被告詹龍欄、張錫明、郭文勝、李政洲、王禎耀、吳慶男，於
    八十四年三月二十七日下午十四時四十五分許，在臺南縣新營市○○路與長榮路
    口處，強押許金德上車妨害其自由後，因許金德脫逃而王禎耀向許金德胸部開三
    槍，被告開一槍致許金德死亡。原審就被告該妨害自由部分之犯罪，依擄人勒贖
    罪論科，顯有誤會。（六）被害人許金德遇害前所乘坐之賓士車車牌號碼為ＴＩ
    －五八八九號，業據許金德之妻丁○○於警訊及偵查中指陳甚詳，原判決則記載
    為ＩＩ－五八八九號，亦與事實不符。（七）依南投埔警刑案偵查卷附之刑案現
    場照片二張及贓物認領保管單一張顯示，系爭一百萬元贖款係於八十四年八月十
    一日一時在臺中縣龍井鄉○○村○○路七十九號被告母親住處起出，並於當日由
    被害人之兄陳孟森具領發還被害人。且被害人丙○○於原審法院經法官詢以：「
    警方在曾文水庫救出甲○○時，是否乙○○有被起出一百萬？」被害人回答「（
    未用完的贖款）一百萬元是他（指被告）母親直接還我的。」，足見該一百萬非
    經由被告藏匿處起出，而係警方由被告母親處起出，當無疑義。則原判決記載:
    「警方另再起出未被用罄之贖款一百萬元發還被害人丙○○」云云，即與事實有
    所出入。（八）關於許金德命案中，被告與王禎耀等人所共同非法持有之子彈，
    究竟為何類子彈，其數量為若干？查九○手槍子彈部分，許金德命案當時擊發四
    顆（案發現場發現彈頭碎片二個、彈殼一個，死者屍體取出彈頭一個），另同案
    被告王禎耀於八十四年五月二十二日高速公路上警匪槍戰中擊發五顆，加上王禎
    耀被逮捕時，警方起獲三顆，故至少共十二顆。黑星手槍子彈部分，許金德命案
    當時被告擊發二顆（因被告槍枝走火一顆擊中王正男，另一顆則為被告對許金德
    殺人時所擊發），加上王禎耀被逮捕時，警方起獲七顆，故此部分至少共九顆，
    原判決未明確認定。（九）另關於被告與王禎耀舉槍射殺許金德之部位及許金德
    受槍傷之情形為何？原判決只於理由中說明，事實欄無記載，即有理由之認定欠
    缺事實之依據之違法。（十）被告等擄走被害人後，仍供應飲食，並友善對待，
    未施加凌虐，足見其良知未泯，而擄人勒贖罪刑度係唯一死刑，所犯情輕法重，
    衡情非無可資憫恕之處，宜依刑法第五十九條酌減其刑，詎原審未審酌及此，仍
    量處死刑，亦有未當。被告上訴意旨謂無殺人之故意云云，雖非可取，惟原判決
    既有可議，即應就擄人勒贖及共同殺人與所定執行刑部分撤銷改判。爰審酌被告
    素行不佳，有其刑案資料查註紀錄表可參，及其犯罪對於社會危害甚鉅，惡性非
    輕，就其所犯未經許可無故持有衝鋒槍部分判處有期徒刑三年，殺人部分判處有
    期徒刑十二年，就其所犯擄人勒贖部分則判處無期徒刑，並予宣告褫奪公權終身
    及定應執行刑為無期徒刑，褫奪公權終身。至扣案及未扣案之烏茲衝鋒槍貳把、
    霰彈槍、德製九○手槍、美製九○手槍、中共製黑星手槍各一把、霰彈九十六發
    （經鑑驗拆卸一發）、九○手槍子彈六十四發（經鑑驗時試射二發，僅餘彈殼）
    、九○手槍二枝、霰彈槍一枝、點三八左輪手槍一把、彈匣三個、子彈二十九發
    （經鑑驗時試射四發，僅餘彈殼）、三七五轉輪手槍子彈四發、七點六二ＭＭ制
    式子彈一發，除經拆卸或試射者外，均為違禁品，依法宣告沒收。至經囑託鑑驗
    ，業已拆卸或試射之子彈，僅餘彈殼，已均非屬違禁物，雖屬被告乙○○等人所
    有，但非供其等犯罪所用之物，爰不依法併予宣告沒收之，附此敘明。至於手榴
    彈一顆、雷管五支、導火索一條、火藥三條等物，並非被告所持有，且非供本案
    犯罪之用，故不併予宣告沒收，至於扣案之其他監視鏡頭等物，究係何人所有，
    並無明確證明，且亦非應沒收之物，亦不予一併宣告沒收，另被告乙○○等人盜
    匪所得財物，除已發還被害人丙○○者外，其餘財物，被告稱已花用淨盡而不存
    在，故無庸為發還之諭知。
九、據上論斷，應依刑事訴訟法第三百六十九條第一項前段、第三百六十四條、第二
    百九十九條第一項前段、第三百條，八十五年九月二十五日修正前槍砲彈藥刀械
    管制條例第七條第四項，懲治盜匪條例第二條第一項第九款、第八條，刑法第十
    一條前段、第二條第一項但書、第一百八十七條、第三百零二條第一項、第二百
    七十一條第一項、第二十八條、第五十五條、第四十七條、第五十九條、第三十
    七條第一項、第三十八條第一項第一款，罰金罰鍰提高標準條例第一條前段，判
    決如主文。
本案經檢察官己○○到庭執行職務。
中       華       民       國   九  十    年     八      月   二十三    日
                                臺灣高等法院臺中分院刑事第十庭
                                      審判長法  官  林  照  明
                                            法  官  李  寶  堂
                                            法  官  蕭  廣  政
右正本證明與原本無異。
如不服本判決應於收受送達後十日內向本院提出上訴書狀，其未敘述上訴之理由者並
得於提起上訴後十日內向本院補提理由書（均須按他造當事人之人數附繕本）。
                                            書記官  黃  禎  祥
中       華       民       國   九  十    年     八      月   二十七    日
附錄法條：
刑法第三百零二條：
私行拘禁或以其他非法方法，剝奪人之行動自由者，處五年以下有期徒刑、拘役或三
百元以下罰金。
因而致人於死者，處無期徒刑或七年以上有期徒刑，致重傷者，處三年以上十年以下
有期徒刑。
第一項之未遂犯罰之。
修正前槍砲彈藥刀械管制條例第七條
未經許可製造、販賣或運輸火砲、機關槍、衝鋒槍、卡柄槍或自動步槍者，處七年以
上有期徒刑。
未經許可製造、販賣或運輸普通步槍、馬槍、手槍或各類炸彈者，處五年以上有期徒
刑。
意圖供自己或他人犯罪之用，而犯前二項之罪者，無期徒刑或十年以上有期徒刑，得
併科十萬元以下罰金。
未經許可無故持有、寄藏或意圖販賣而陳列第一項及第二項所列槍砲之一者，處一年
以上七年以下有期徒刑。
第一項至第三項之未遂犯罰之。
懲治盜匪條例第二條：
有左列行為之一者，處死刑：
一、聚眾出沒山澤抗拒官兵者。
二、強佔公署、城市○鄉村○○道或軍用地者。
三、結合大幫強劫者。
四、強劫公署或軍用財物者。
五、在海洋行劫者。
六、強劫而故意殺人或使人受重傷者。
七、強劫而放火者。
八、強劫而強者者。
九、意圖勒贖而擄人者。
十、盜匪在拘禁中，首謀聚眾，以強暴、脅迫脫逃者。
前項未遂犯罰之。
預備犯第一項之罪者，處五年以下有期徒刑。
                                                                        Ｋ


司法院資訊處製作；財團法人民間司法改革基金會備份。
